最高法院刑事判決　　　　　　九十四年度台上字第四九三七號
　　上訴人　台灣高等法院台南分院檢察署檢察官
　　被　告　甲○○
上列上訴人因被告業務過失致人於死案件，不服台灣高等法院台
南分院中華民國九十四年五月二十六日第二審更審判決（九十三
年度重交上更(二)字第三七五號，起訴案號：台灣雲林地方法院檢
察署八十八年度偵字第三九一號），提起上訴，本院判決如下：
    主  文
原判決撤銷，發回台灣高等法院台南分院。
    理  由
本件原判決以公訴意旨略以：被告甲○○為南峰汽車貨運有限公
司之司機，為從事駕駛業務之人，於民國八十七年七月六日晚上
駕駛ＩＵ－一七二號營業用聯結車，後拖子車，沿雙向四車道之
台十九號公路，由東往西方向於內側快車道行駛，同日晚上七時
三十分許，途經雲林縣崙背鄉○○路二五○號前人車擁擠之路段
時，原應注意車前狀況，隨時採取必要之安全措施，且依當時天
候晴、夜間有照明、道路為直路、乾燥、無缺陷、無障礙物等情
形，並無不能注意之情事。適其同向右前方快慢車道間有黃光山
（業經第一審判刑確定）駕駛ＳＮ－○九七三號自用小客車，正
由快車道變換至慢車道，準備靠路邊停車時，有被害人黃雪雲所
騎乘之ＬＯＬ－五六三號重型機車自黃光山右後方駛來，因見黃
光山貿然向右變換車道，閃避不及而擦撞該小客車之左後側保險
桿，因而人車倒地，而為被告所駕駛之聯結車輪胎輾過，致黃雪
雲受有胸腔破裂骨折等傷害，經送醫急救仍死亡，因認被告涉有
刑法第二百七十六條第二項之業務過失致人於死罪嫌等情。惟經
審理結果，認為黃雪雲雖遭被告所駕駛之車輛輾斃，但依當時情
形已超出被告所能注意及反應之合理範圍，因而撤銷第一審關於
被告部分科刑之判決，改判諭知被告無罪，固非無見。
惟查：(一)、證據之取捨，雖屬事實審法院之職權，然其所為判斷
，仍應受經驗法則與論理法則之拘束。原判決於說明黃雪雲雖遭
被告所駕駛之車輛輾斃，但依當時情形已超出被告所能注意及反
應之合理範圍時，係認定黃雪雲遭被告所駕駛聯結車之「後節拖
車之右後輪」輾斃（見原判決第八頁第二十行、第九頁第十三行
至第十四行、第十二頁第十九行至第二十行）。但於說明肇事後
，黃雪雲何以被壓在機車下時，卻另謂：「被告駕駛之聯結車頭
尾共計五排車輪，『聯結車（依前後文觀之應係指第一節曳引車
）右側之併排雙輪』輾過被害人身體後，『第二節子車前或後之
右側併排雙輪因擦及被害人身後之機車』，以致拖動機車車身壓
住被害人身體」，認為該項判斷，前後沒有出入（見原判決第十
頁倒數第四行至第十一頁第三行）。然依其論述，黃雪雲究係遭
「後節拖車之右後輪」輾斃；或遭「（前節）聯結車右側之併排
雙輪」輾斃？前後顯然自相矛盾，而與經驗法則、論理法則有違
。倘黃雪雲係遭被告所駕駛之聯結車（指曳引車）輾斃，則原判
決據以判斷被告有無過失責任之基礎，即發生動搖。究竟實情如
何？攸關公平正義之維護，原審未予究明，即遽行判決，自有未
合。(二)、本件依檢察官起訴之事實，係認駕駛自用小客車之黃光
山在內線貿然向右變換車道，致騎乘機車之黃雪雲閃避不及，擦
撞該小客車左後側保險桿，人車倒地，而為「疏於注意車前狀況
」之被告所駕駛之聯結車輾過。本院前次發回意旨已經指明，黃
雪雲之機車擦撞黃光山之小客車左後側保險桿，致人車倒地時，
被告之聯結車（指曳引車頭）究在何處（已通過擦撞處；或尚未
到達擦撞處）？因攸關被告是否能注意，而未採取必要之應變措
施，應予查明。原判決雖說明：「被告駕駛聯結車於肇事時，如
聯結車車頭係在機車撞及自小客車而被害人倒地之後，而於見及
前方發生機車、小客車擦撞事故時，仍直線行駛，被害人之機車
勢必遭聯結車車輪輾碎無疑。……惟被害人並未曾遭受『連續性
的輾軋』，而被告所駕駛之上開聯結車於事故發生後，該聯結車
前後車輪排列一致並無偏離的現象等情，堪認本件事故發生經過
應係：……黃光山貿然由內側車道直接切至外側車道準備停車，
導致其後之被告見狀即將聯結車車頭向左操作迴避，此時在內外
車道線附近之被害人亦因閃避黃光山自小客車不及，而由後追擦
撞自小客車，並向左傾，……被告雖曾採取向左閃避之動作，但
僅車頭之前車能閃避，其第二節子車之車輪之軌跡應正好通過擦
撞小客車後跌落快車道中央之被害人倒臥處（即血跡位置），則
被害人實難逃該等併排車輪之輾壓。……顯見被告僅係採取略向
左側閃避之動作後，隨即向右駛回原駕駛路線，而非採取向左急
轉之動作。……則本件肇事經過，應係：被害人於見黃光山貿然
由內側快車道直接切至外側車道欲停車時，因閃避黃光山車不及
而由後追擦撞該自小客車，並向左傾倒。但於傾倒同時，遭前車
身已通過肇事地點之被告聯結車後節拖車之右後輪輾軋致死，足
堪認定」云云（見原判決第七頁第十一行至第八頁第二十一行）
。然而，原判決既認定黃光山貿然由內側車道切至外側車道時，
「被告僅係採取略向左側閃避之動作後，隨即向右駛回原駕駛路
線，而非採取向左急轉之動作」如果無訛，則黃雪雲之機車擦撞
黃光山之小客車左後側保險桿，致人車倒地時，無論被告之聯結
車是否已到達擦撞處，該「向左側閃避，隨即向右駛回原駕駛路
線」之動作，均有可能造成後節拖車之右後輪輾壓黃雪雲之結果
。原判決以「被害人未曾遭受連續性的輾軋」，即認為黃雪雲倒
地時，聯結車車頭已通過擦撞地點，已嫌率斷。又肇事時在場之
目擊者，即已判刑確定之黃光山雖供述：「我聽到聲音下車，甲
○○已開到紅綠燈處」、「我當時有聽到『況』的一聲，同時我
的車身有震動，……我當時看到被告車子還在滑動，快到紅綠燈
時，他才被攔下」（見原判決第十五頁第七行至第十行，筆錄見
第一審卷第二十二頁背面、第一五一頁）；但黃光山聽到擦撞聲
音時，被告之聯結車車頭在何處（已通過擦撞處；或尚未到達擦
撞處）？於偵審中始終未曾調查、訊問。而此重要關鍵，既有黃
光山在場目睹，自應訊問黃光山方能明瞭。原審於更審時亦認有
訊問黃光山之必要，已經為傳喚，然未待其到庭陳述（見原審更
(二)卷第一○七頁）以查明真相，即遽行判決，亦有調查未盡之違
誤。(三)、證據雖已調查而其內容尚未明瞭者，即與未經調查無異
，如遽行判決，仍屬應於審判期日調查之證據而未予調查。又實
施刑事訴訟程序之公務員，就該管案件，應於被告有利及不利之
情形，一律注意，刑事訴訟法第二條第一項定有明文。原判決雖
採用財團法人成大研究發展基金會之鑑定結果，認為：「事故發
生後，被告駕駛之聯結車停於離事故現場約三十二公尺處之十字
路口交通號誌前，……警繪事故現場內並沒有聯結車緊急煞車的
輪胎痕，因此顯示聯結車在抵達紅綠燈口前並沒有緊急煞車，…
…駕駛人反應時間，以採用二秒為合適。因此如果被告聯結車是
『連續減速煞車三十二公尺』至紅綠燈前才煞車停止的話，則根
據該表事故發生前被告通過事故地點的車速約介於二十至三十公
里之間。……如果被告要有能力迴避撞擊前已追撞倒地之被害人
，此時必須採用緊急煞車的安全視距對照表，即被告聯結車車頭
必須距離已經倒地被害人十五至二十五‧四公尺，被告才有能力
加以迴避。……而本分析不認為被告聯結車距離前已追撞倒地的
被害人仍有十五至二十五‧四公尺距離」，因認「被告無法避免
輾軋倒地的被害人」，依當時情形「已超出被告所能注意及反應
之合理範圍」（見原判決第十四頁第十四行至第十五頁第二十七
行），爰為無罪之諭知。依其說明，該鑑定結果係建立在假設「
駕駛人反應時間，以採用二秒為合適」及「如果被告聯結車是『
連續減速煞車三十二公尺』至紅綠燈前才煞車停止的話」之基礎
上。然而，依據交通部六十六年十月二十七日交路字第一○二
七五號函所檢附之「汽車行駛距離及反應距離一覽表」記載，「
駕駛人之一般平均反應力為四分之三秒」，該資料係依照美國西
北大學研究資料並參照國內外道路摩擦係數等資料所研訂，可適
用聯結車，包括曳引車及拖車。而上開鑑定認為，本件駕駛人反
應時間，以採用「二秒」為合適，與交通主管機關所函示之「四
分之三秒」，差異甚大，其原因及依據何在？原審未予究明，即
遽行判決，已有未合。又從肇事地點起算，至聯結車停止於路口
交通號誌前，計三十二公尺；現場既無煞車痕跡，則被告之聯結
車是否確實「連續減速煞車三十二公尺」至紅綠燈前才煞車停止
？原審未予查明，即逕以該「假設」之情況（如果被告聯結車是
『連續減速煞車三十二公尺』至紅綠燈前才煞車停止的話），據
以推測被告之車速約介於二十至三十公里之間，及必須有十五至
二十五‧四公尺之距離，被告始有能力迴避云云，亦嫌速斷。況
被告於警詢時，已承認：「當時之時速約十公里」（見相驗卷第
六頁背面）。此部分陳述，何以不足採納？原判決並未說明其取
捨證據之理由，即逕以「假設」之情況，另行推測其時速，亦有
違誤。以上或為上訴意旨指摘所及，或為本院得依職權調查之事
項，應認原判決仍有撤銷發回更審之原因。
據上論結，應依刑事訴訟法第三百九十七條、第四百零一條，判
決如主文。
中　　華　　民　　國　九十四　年　　九　　月    八  　日
                      最高法院刑事第十二庭
                          審判長法官  謝　俊　雄
                                法官  陳　世　雄
                                法官  蘇　振　堂
                                法官  吳　信　銘
                                法官  徐　文　亮
      本件正本證明與原本無異
                                      書  記  官
中　　華　　民　　國　九十四　年　　九　　月   十二　 日
                                                  Ｍ
